臺灣高等法院刑事裁定
110年度毒抗字第722號
抗  告  人
即  被  告  方志祥


上列抗告人即被告因違反毒品危害防制條例案件，不服臺灣臺北
地方法院中華民國110年2月18日觀察勒戒裁定（110年度毒聲字
第152號），提起抗告，本院裁定如下：
    主  文
抗告駁回。
    理  由
一、原裁定意旨略以：
　㈠本件抗告人即被告甲○○（下稱被告）基於施用第二級毒品甲
    基安非他命之犯意，於民國109年4月14日8時許，在新竹縣
    湖口鄉工業三路與實踐路交叉路口之工地內，以將毒品至入
    玻璃球加熱燒烤吸食所產生煙霧之方式，施用甲基安非他命
    1次。嗣於同年月16日20時28分許，其在臺北市○○區○○路0巷
    00號前因另案為警緝獲，經採集尿液送驗，結果呈安非他命
    、甲基安非他命陽性反應等情，業據被告於警詢、偵查及原
    審訊問時均坦承不諱，且有台灣尖端先進生技醫藥股份有限
    公司濫用藥物檢驗報告可證。而檢驗報告之檢體（即被告尿
    液）為被告親自排放封緘之事實，亦經過被告確認無誤。另
    外，上開鑑驗報告是先以酵素免疫分析法作初步篩驗，於呈
    陽性反應時，再以氣相層析質譜儀作第二步確認，無誤判之
    可能，應屬可信。綜合上開證據，堪認被告本案施用第二級
    毒品犯行，甚為明確。
  ㈡又查被告前因施用毒品案件，經原審以91年度毒聲字第294號
    裁定施以強制戒治，於92年8月4日停止處分執行出監，其後
    3年內被告未再受任何觀察、勒戒或強制戒治之執行等情，
    有本院被告前案紀錄表可參。從而，被告本案施用第二級毒
    品之行為時間既距前次觀察、勒戒執行完畢釋放出所已逾3
    年，依修正後之毒品危害防制條例第20條第3款及前揭說明
    ，本案被告施用第二級毒品犯行，自應依修正後新法再施以
    上開保安處分之處遇。從而，本件檢察官聲請將被告送觀察
    、勒戒，核無不合，應予准許等語。
二、抗告意旨略以：被告以109年度毒聲字第424號裁定觀察勒戒
    ，於110年3月31日觀察勒戒完畢，原裁定是否於法不符等語
    。
三、按毒品危害防制條例第20條於108年12月17日修正，109年1
    月15日公布，同年7月15日生效，修正後毒品危害防制條例
    第20條規定：「犯第10條之罪者，檢察官應聲請法院裁定，
    或少年法院（地方法院少年法庭）應先裁定，令被告或少年
    入勒戒處所觀察、勒戒，其期間不得逾2月（第1項）。觀察
    、勒戒後，檢察官或少年法院（地方法院少年法庭）依據勒
    戒處所之陳報，認受觀察、勒戒人無繼續施用毒品傾向者，
    應即釋放，並為不起訴之處分或不付審理之裁定；認受觀察
    、勒戒人有繼續施用毒品傾向者，檢察官應聲請法院裁定或
    由少年法院（地方法院少年法庭）裁定令入戒治處所強制戒
    治，其期間為6個月以上，至無繼續強制戒治之必要為止。
    但最長不得逾1年（第2項）。依前項規定為觀察、勒戒或強
    制戒治執行完畢釋放後，3年後再犯第10條之罪者，適用前2
    項之規定（第3項）」，已將原條文第3項「5年後再犯」修
    正為「3年後再犯」者，應適用同條第1項觀察、勒戒或同條
    第2項強制戒治之程序。其修正理由謂：施用毒品者具「病
    患性犯人」之特質，參諸世界各國醫療經驗及醫學界之共識
    ，咸認施用毒品成癮者，其心癮甚難戒除，如觀察、勒戒或
    強制戒治執行完畢釋放後，3年後始再有施用第一級、第二
    級毒品之行為者足見其有戒除毒癮之可能，宜再採以觀察、
    勒戒方式戒除其身癮及以強制戒治方式戒除其心癮之措施，
    為能放寬觀察、勒戒或強制戒治之適用時機，以協助施用者
    戒除毒癮，爰修正第3項。同條例第23條第2項亦配合修正為
    「觀察、勒戒或強制戒治執行完畢釋放後，3年內再犯第10
    條之罪者，檢察官或少年法院（地方法院少年法庭）應依法
    追訴或裁定交付審理。」。依立法意旨可知，對施用毒品之
    「病患性犯人」，立法者已調整其刑事政策，放寬觀察、勒
    戒或強制戒治之適用時機，僅於觀察、勒戒或強制戒治執行
    完畢釋放後，「3年內再犯」第10條之罪者，始應依法追訴
    或裁定交付審理。如已超過3年，不論幾犯，均應再予以觀
    察、勒戒之機會（最高法院109年第3次刑事庭會議多數意見
    參照）。再按基於憲法應保障人民之生存權，及根據每個國
    民生存照顧需要提供基本給付之理念，為協助施用毒品者戒
    除毒癮復歸社會，對於經監獄監禁處遇後仍再犯之施用毒品
    者，更應恢復以機構內、外之治療協助其戒除毒癮。此即本
    次修正毒品條例第20條第3項關於施用毒品者所謂「3年後再
    犯」係何所指之立法真諦。除檢察官優先適用第24條命附條
    件緩起訴處分處遇（不論幾犯，亦無年限）外，對於施用毒
    品初犯者，即應適用第20條第1項、第2項為機構內之觀察、
    勒戒或強制戒治；若於上開機構內處遇執行完畢釋放後，於
    「3年內再犯」者，依第23條第2項規定，應依法追訴；倘於
    「3年後再犯」自應再回歸到傳統醫療體系機構內重為觀察
    、勒戒或強制戒治之治療。是對於戒除毒癮不易者，唯有以
    機構內、外處遇及刑事制裁等方式交替運用，以期能控制或
    改善其至完全戒除毒癮。現行毒品條例既認施用毒品者具有
    「病患性犯人」特質，強調「治療勝於處罰」、「醫療先於
    司法」，對於毒品條例第20條第3項及第23條第2項所謂「3
    年後（內）再犯」，應跳脫以往窠臼，以「3年」為期，建
    立「定期治療」之模式。其規定中所謂「3年後再犯」，只
    要本次再犯（不論修正施行前、後）距最近1次觀察、勒戒
    或強制戒治執行完畢釋放，已逾3年者，即該當之，不因其
    間有無犯第10條之罪經起訴、判刑或執行而受影響（最高法
    院刑事大法庭109年11月18日宣示之109年度台上大字第3826
    號裁定意旨可資參照）。
四、經查：
  ㈠被告於前揭時、地施用第二級毒品甲基安非他命之事實，業
    據被告於警詢、偵查中及原審訊問時自白不諱（見臺灣臺北
    地方檢察署109年度毒偵字第1625號卷，下稱毒偵卷，第13
    、82頁、原審109年度審易字第1797號卷第38頁），復：
  1.被告於警查獲時所採之尿液，送台灣尖端先進生技醫藥股份
    有限公司以酵素免疫分析法初步檢驗、氣相層析質譜儀法確
    認，檢驗結果認該尿液中呈安非他命、甲基安非他命陽性反
    應，此有該公司濫用藥物檢驗報告（尿液檢體編號：143359
    號）、臺北市政府警察局偵辦毒品案件尿液檢體委驗單（尿
    液檢體編號：143359號）、勘察採證同意書附卷可稽（見毒
    偵卷第27、29、31頁）。又上開檢驗實驗室係先以酵素免疫
    分析法（EIA）篩驗，其尿液中安非他命濃度超出檢測範圍
    ，再以氣相層析質譜儀分析法（GC/MS）確認；其檢驗方法
    係以『氣相層析儀』先將物質氣化後，再經分析管分離，由於
    各種物質之沸點及對管柱之吸附力不同，在經過檢測器（De
    tector）測定後，表現出不同之滯留時間（Retensiontime
    ），以滯留時間來判斷係何種物質；再利用『質譜儀』為檢測
    器，將物質撞擊成碎片，記錄其質譜圖。因每個化合物之鍵
    結能力不同，故不同之物質會有其特定之質譜圖，因此在物
    質之判斷上有如指紋之鑑定，在理論上，扣除人為之因素，
    其精確度已接近百分之百，足堪為補強證據，核與被告任意
    性自白相合。可認被告確有於109年4月14日8時許，在新竹
    縣湖口鄉工業三路與實踐路交叉路口之工地內，施用甲基安
    非他命之犯行。且按甲基安非他命係毒品危害防制條例第2
    條第2項第2款所稱之第二級毒品，被告施用之行為係犯毒品
    危害防制條例第10條第2項施用第二級毒品罪之事實。
　2.又被告前因施用毒品案件，經原審以91年度毒聲字第294號
    裁定入戒治處所施以強制戒治，嗣認無繼續強制戒治之必要
    ，於92年8月4日停止處分執行出監等情，有本院被告前案紀
    錄表附卷可稽（見原審110年度毒聲字第152號卷第10、22頁
    ）。是被告於「109年4月14日8時許」施用毒品之行為，距
    其最近一次因施用毒品經強制戒治執行完畢釋放日（即92年
    8月4日）已逾3年，依前揭說明，應再令觀察、勒戒，且不
    因其間是否另犯該罪經起訴、判刑或執行而有不同。而原審
    法院詳查後，認被告確有施用第二級毒品甲基安非他命之行
    為，而依檢察官之聲請裁定被告應送勒戒處所觀察、勒戒，
    於法自無不合。
  ㈡抗告意旨固指稱：被告前以109年度毒聲字第424號裁定觀察
    勒戒，於110年3月31日觀察勒戒完畢，原裁定於法不符云云
    ，惟查：觀察勒戒處分並非刑罰，而係具有強制治療之特殊
    處遇方式，自應有保安處分執行法之適用，故法院受理案件
    後，審查結果認被告應依毒品危害防制條例第20條第1項規
    定裁定送觀察勒戒時，並不受他案觀察勒戒裁定之影響。至
    於被告若受數個觀察勒戒之裁定，檢察官應依保安處分執行
    法第4條之1之規定執行其一，被告不致於受到重覆執行之不
    利益。是被告縱前於109年7月間因施用第二級毒品犯行，先
    經原審以109年度毒聲字第424號裁定觀察勒戒（見原審110
    年度毒聲字第152號卷第23頁），此亦係檢察官是否再執行
    觀察、勒戒之問題，並不影響本件之檢察官聲請及原審裁定
    之合法性。是被告上開所指，並無理由。
五、綜上各情相互酌參，原審以被告有施用第二級毒品甲基安非
    他命之犯行，事證明確，依毒品危害防制條例第20條第1項
    及觀察勒戒處分執行條例第3條第1項規定，裁定將被告應送
    勒戒處所觀察、勒戒，經核其認事用法，並無違誤，被告仍
    執前詞，提起本件抗告，並無理由，應予駁回。
據上論斷，應依刑事訴訟法第412條，裁定如主文。
中　　華　　民　　國　　110  　年　   5 　 月　  3  　日
                  刑事第二十五庭審判長法　官  邱滋杉
                                      法　官  文家倩
                                      法　官  黃翰義
以上正本證明與原本無異。
不得再抗告。
                                      書記官  邱鈺婷
中　　華　　民　　國　　110 　年　　5 　　月　　11　　日